ACORDAO-COMPLETO-2548415

ACÓRDÃO 2056/2022 ATA 35/2022 - PLENÁRIO

VISTO, relatado e discutido este recurso de revisão interposto pelo Ministério Público junto ao Tribunal de Contas da União em face do Acórdão 8715/2017-TCU-Segunda Câmara, prolatado em tomada de contas especial instaurada pela Fundação Nacional de Saúde - Funasa em razão de irregularidades na aplicação dos recursos repassados ao Município de Alto do Rodrigues/RN por meio de termo de compromisso destinado à construção de sistema de esgotamento sanitário.
ACORDAM os Ministros do Tribunal de Contas da União, reunidos em Sessão do Plenário, ante as razões expostas pelo relator e com fundamento nos arts. 1º, inciso I; 16, inciso III, alínea "c" e § 2º, alínea "b"; 19; 23, inciso III; 26; e 28, inciso II; 35 da Lei 8.443/1992 e nos arts. 1º, inciso I; 209, inciso III e § 5º, inciso II; 210; 214, inciso III, alínea "a"; e art. 217, §§ 1º e 2º; do Regimento Interno, em:
9.1. conhecer do recurso de revisão apresentado pelo Ministério Público junto ao TCU contra o Acórdão 8715/2017-TCU-Segunda Câmara e dar-lhe provimento parcial;
9.2. acolher as contrarrazões de defesa apresentadas por Eider Assis de Medeiros e manter o julgamento pela regularidade com ressalvas de suas contas, efetuado por meio do item 9.1 do Acórdão 8715/2017-TCU-Segunda Câmara;
9.3. rejeitar as contrarrazões de defesa apresentadas por M & K Comércio e Construções Ltda., julgar suas contas irregulares e condená-la a recolher à Fundação Nacional de Saúde as quantias a seguir especificadas, abatidos, na execução, os créditos a seguir indicados, atualizadas monetariamente e acrescidas de juros de mora a partir das respectivas datas até a data do recolhimento, na forma da legislação em vigor:
	Valor
	Data
	Débito/Crédito

	649.979,63
	31/11/2011
	Débito

	441.277,49
	3/1/2012
	Débito

	79.356,30
	31/11/2011
	Crédito

	12.548,34
	31/11/2011
	Crédito

9.4. autorizar a cobrança judicial da dívida, caso não atendidas as notificação;
9.5. autorizar, se requerido, o parcelamento da dívida em até 36 (trinta e seis) parcelas mensais sucessivas, com incidência, sobre cada parcela corrigida monetariamente, dos correspondentes juros de mora, na forma da legislação em vigor;
9.6. alertar à responsável que o inadimplemento de qualquer parcela acarretará vencimento antecipado do saldo devedor;
9.7. fixar prazo de 15 (quinze) dias para comprovação a este Tribunal do recolhimento integral das quantias acima indicadas ou, em caso de parcelamento, da primeira quota, e de 30 (trinta) , a contar da quota anterior, do recolhimento das demais parcelas;
9.8. encaminhar cópia deste Acórdão aos responsáveis, com a informação de que a íntegra do Relatório e do Voto que o fundamentam está disponível no endereço eletrônico www.tcu.gov.br/acordaos.

Recurso de revisão contra deliberação que julgou regulares com ressalvas as contas dos responsáveis, referente a tomada de contas especial instaurada em razão de irregularidades em termo de compromisso celebrado para a construção de sistema de esgotamento sanitário no município.

Município de Alto do Rodrigues - RN

3. Responsáveis/Recorrente:
3.1. Responsáveis: Eider Assis de Medeiros (XXX.234.554-XX); M & K Comércio e Construções Ltda. (00.938.311/0001-04).
3.3. Recorrente: Ministério Público junto ao Tribunal de Contas da União (Subprocurador-Geral Paulo Soares Bugarin)

13.1. Ministros presentes: Bruno Dantas (na Presidência), Augusto Nardes, Aroldo Cedraz, Jorge Oliveira (Relator) e Antonio Anastasia.
13.2. Ministros-Substitutos convocados: Augusto Sherman Cavalcanti e Weder de Oliveira.

ACORDAO-COMPLETO-2558510

Acórdão de Relação 2447/2022 - Plenário

Acórdão de Relação

JORGE OLIVEIRA

Ministro Augusto Nardes

Transcrevo como parte do relatório a instrução elaborada na Secretaria de Controle Externo de Tomada de Contas Especial, acolhida pelos dirigentes da unidade:
"INTRODUÇÃO
1.  Trata-se de recurso de revisão interposto pelo Ministério Público junto ao TCU em 7/6/2018 (peça 102) , contra o Acórdão 8715/2017-TCU-Segunda Câmara (peça 84) , que julgou regulares com ressalvas as contas do Sr. Eider Assis de Medeiros (CPF XXX.234.554-XX) , ex-prefeito municipal de Alto do Rodrigues/RN, gestão 2009-2012, e da empresa M & K Comércio e Construções Ltda. (CNPJ 00.938.311/0001-04) , contratada para executar o objeto do Termo de Compromisso TC/PAC 797/2009 (Siafi 658564) , celebrado entre o referido município e a Funasa/RN, que teve por objeto a construção de sistema de esgotamento sanitário, no âmbito do Programa de Aceleração do Crescimento (PAC) , conforme o Plano de Trabalho (peça 1, p. 115-119) .
HISTÓRICO 
2. Notificou-se sobre o Acórdão 8715/2017-TCU-Segunda Câmara a Funasa e o Município de Alto do Rodrigues/RN, mediante os ofícios 1037 e 1038/2017-TCU/SECEX-RN, de 24/10/2017 (peças 90 e 91) , os quais foram recebidos pelos destinatários (AR às peças 94 e 96) , que apresentaram tempestivamente suas respostas a este Tribunal (peças 95 e 97) .
3. A Funasa encaminhou o Parecer Técnico 159/2017 e o Relatório de Visita Técnica (peça 97, p. 5-6 e 7-8) em que conclui: 
'Considerando que foram executados apenas 2,7% das obras e que foram liberados ao Município 30% do valor total do Termo de Compromisso;  
 Considerando que não foi possível avaliar a tubulação que estava estocada devido a mesma ter sido removida pela empresa contratada;  
 Considerando que o Termo de Compromisso supracitado expirou a vigência em 27/07/2012, não sendo possível a continuidade das obras por meio do instrumento de repasse já encerrado; e
 Considerando que as celebrações de novos instrumentos de repasses ocorrem apenas por seleção pública ou emenda parlamentar;  
 Por tudo acima exposto, não é possível a continuidade das Obras por meio do TC/PAC 797/2009.' 
4. Por seu turno, o atual prefeito municipal de Alto do Rodrigues/RN, Sr. Abelardo Rodrigues Filho, informou, em 16/11/2017 (peça 95, p. 1) , que os serviços parcialmente executados estariam em bom estado de conservação e que a retirada da tubulação estocada foi realizada pela empresa M & K Comércio e Construções Ltda., que tinha a guarda do material estocado no canteiro de obras do Centro Educacional Tecnológico, também de responsabilidade da empresa.
4.1 De forma diversa, dois vereadores do município, Srs. Magnus Roberto A. de M. Sobrinho e Renan Santos Melo, interpuseram denúncia junto ao Ministério Público Federal (peça 95, p. 2-3) , relatando que os tubos foram retirados no dia 1º/8/2017 e transportados por um caminhão de grande porte cor branca, de placa OJX-6786 - Natal/RN, com a facilitação do prefeito Abelardo Rodrigues e de seus filhos secretários, Srs. Wilson Rodrigues e Abelardo Rodrigues Neto.
4.2 Em manifestação junto ao MPF, de 10/10/2017 (peça 95, p. 4-6) , o Sr. Abelardo Rodrigues Filho defende-se alegando que a responsabilidade pela retirada dos tubos é exclusiva da empresa M & K, pois estaria sob sua guarda e não sob os cuidados do município, pois a Funasa não havia reconhecido os pagamentos dos tubos como serviços executados, tanto que reprovou a prestação de contas parcial do TC/PAC 797/2009. Atribui o abandono do patrimônio municipal aos erros ou danos cometidos pelas gestões municipais passadas e ao final sugere ao MPF:
'Para finalizar, entendo que a melhor forma de saber o destino dos tubos é entrar em contato com a empresa M & K COMÉRCIO E CONSTRUÇÕES LIDA, responsável pela guarda e, segundo a FUNASA, responsável solidária por ter concorrido para o cometimento do dano e entrar em contato com o DETRAN/RN para identificar o proprietário do veículo tipo caminhão branco de placa 03X-6786 - NATAL-RN, para que possam explicar para onde e a pedido ou mando de quem foi retirado os tubos do canteiro de obra da construção do Centro Educacional Tecnológico, que tem ou tinha como responsável pela execução da obra a empresa M & K COMÉRCIO E CONSTRUÇÕES LTDA, que foi a mesma responsável pela execução do serviço de Esgotamento Sanitário no município de Alto do Rodrigues.'
5. Considerando as respostas da Funasa e da Prefeitura Municipal de Alto do Rodrigues/RN, constata-se que não mais subsistem as atenuantes que levaram este Tribunal a emitir julgamento pela regularidade com ressalvas das contas dos responsáveis, que eram a existência da tubulação estocada, que justificaria em tese os pagamentos efetuados; e a possibilidade de usar este material para dar continuidade à obra e minimizar os prejuízos decorrentes do não atingimento de funcionalidade do termo de compromisso em questão.
6. Não cabe mais considerar como serviço executado o fornecimento expressivo de tubulação de esgoto, uma vez que foram retirados de onde estavam estocados.
7. Portanto, verificou-se que a execução do objeto foi apenas parcial, sendo insuficiente para o atingimento de etapa útil.
8. Assim, o MP/TCU interpôs recursos de revisão à peça 102, com fundamento no inciso III do artigo 35 da Lei 8.443/1992, tendo em vista as informações prestadas pela Prefeitura Municipal de Alto do Rodrigues e pela Funasa (peças 95 e 97) , em resposta aos ofícios emitidos pela Secex/RN, solicitando informações sobre o cumprimento da determinação contida no subitem 9.2 do Acórdão 8715/2017-TCU-Segunda Câmara (peças 90-91) , que assim dispôs:
 '9.2. determinar à Funasa e ao Município de Alto do Rodrigues/RN que avaliem as condições dos serviços parcialmente executados e da tubulação estocada, com o objetivo de verificar as condições necessárias à continuidade da obra, minimizando os prejuízos decorrentes do não atingimento de funcionalidade do termo de compromisso em questão, comunicando ao TCU as conclusões das avaliações no prazo máximo de 60 (sessenta) dias.'
8.1 Relata, em síntese, que, a par das novas informações trazidas por meio do Parecer Técnico 159/2017 e do Relatório de Visita Técnica da Funasa (peça 97) , constatou-se que houve a retirada da tubulação do canteiro de obras pela empresa M & K Com. e Construções Ltda., que levou o material para local desconhecido, sem qualquer tipo de autorização prévia. Tais fatos evidenciam a ocorrência de dano ao erário causado pela inexecução da meta pactuada no Termo de Compromisso TC/PAC 797/2009 e pela impossibilidade de continuidade das obras.   
8.2 Posto isso, destaca que o débito a ser cobrado se refere à totalidade dos recursos repassados, e a responsabilidade pelo ressarcimento deve recair, solidariamente, sobre o Sr. Eider Assis de Medeiros, prefeito de Alto do Rodrigues/RN à época dos fatos, e a empresa M & K Comércio e Construções Ltda., beneficiária dos pagamentos, em razão da inexecução parcial do sistema de esgotamento sanitário e do pagamento por serviços não prestados.
8.3 O MP/TCU requereu ao Tribunal o conhecimento do presente recurso de revisão, a reabertura das contas e que:
 'Determine a realização das medidas cabíveis e necessárias ao processamento deste recurso de revisão e, caso venha a confirmar, ao fim, a ocorrência das irregularidades ora narradas, torne insubsistente o referido Acórdão e, com fundamento no que dispõem os arts. 1°, inciso I, 16, inciso III, alínea c, e § 2° da Lei n° 8.443/92, julgue irregulares as contas do Sr. Eider Assis de Medeiros e da empresa M & K Com. e Construções Ltda., os condene à reparação do dano que causaram ao erário federal e aplique a multa prevista no art. 57 da Lei n° 8.443/92.'
9. Despacho do Ministro Relator encaminhou os presentes autos à Serur, para análise do recurso de revisão (peça 103) .
10. A instrução de admissibilidade de recurso, emitida pela Serur (peça 104) , consignou que foram atendidos os pressupostos de admissibilidade comuns a todos os recursos - tempestividade, singularidade e legitimidade, bem como o requisito específico da superveniência de documentos novos com eficácia sobre a prova produzida, inserto no item III do art. 35 da Lei 8.443/1992.
10.1 Com fundamento na Questão de Ordem aprovada pelo Plenário na Sessão de 24/6/2009, Ata 25/2009, no sentido de que as contas reabertas devem ser encaminhadas à Unidade Técnica de origem, a instrução da Serur propôs:
'3.1 conhecer o recurso de revisão interposto por Ministério Público junto ao Tribunal de Contas da União (Paulo Soares Bugarin) , com fulcro nos artigos 32, inciso III, e 35, inciso III, da Lei 8.443/1992, sem a atribuição de efeitos suspensivos, por falta de amparo legal; 
3.2 encaminhar os autos ao gabinete do relator competente para apreciação do recurso; 
3.3 posteriormente, encaminhar os autos à Secex/RN com o objetivo de instaurar o contraditório dos responsáveis que puderem ser condenados em face do presente recurso, nos termos dos arts. 283, caput, e 288, § 3º, do RI/TCU; do art. 57, § 1º, da Resolução-TCU 259/2014, bem como da Questão de Ordem aprovada pelo Plenário na Sessão de 24/6/2009, Ata 25/2009.'
11. O titular da Serur manifestou sua concordância com a proposta da instrução (peça 105) .
12.  Sorteada a relatora do recurso de revisão, Ministra Ana Arraes (peça 106) , posteriormente, foi emitido o despacho à peça 107, em 25/6/2018, pelo Ministro-Substituto Marcos Bemquerer Costa, nos seguintes termos:
'Presentes os requisitos de admissibilidade, conheço do recurso, mas sem atribuir-lhe efeito suspensivo, nos termos propostos no exame de admissibilidade efetuado pela unidade técnica.       Encaminhem-se os autos à Secretaria de Controle Externo do Rio Grande do Norte, para as providências constantes do item 3.3 do exame de admissibilidade, e, posteriormente, à Secretaria de Recursos, para instrução.'
13. Na instrução à peça 108, analisando-se os documentos nos autos, concluiu-se pela necessidade, antes de estabelecer propriamente o contraditório, de realização de diligência ao MPF/RN, solicitando informações acerca da apuração de denúncia formulada por vereadores do município de Alto do Rodrigues/RN, versando sobre a retirada por terceiros de tubulação de PVC adquirida com recursos do Termo de Compromisso TC/PAC 797/2009.
14. Em cumprimento ao pronunciamento da unidade (peça 110) , foi efetuada diligência ao MPF/RN por meio dos Ofícios-TCU/Seproc 3791/2019/2019, de 17/9/2019 (peça 111, AR à peça 112) , 9864/2019, de 12/11/2019 (peça 114, AR à peça 115) e 1248/2020, de 27/1/2020 (peça 117, AR à peça 119) , que, em resposta, encaminhou a documentação às peças 118 e 136.
15. Em respostas (peça 118, p. 1-2 e peça 136) , o MPF/RN informou que o inquérito civil 1.28.400.000109/2017-54 foi arquivado, conforme decisão de 2/5/2019 (peça 118, p. 24-26) , tendo em vista a prescrição dos supostos atos de improbidade e a ausência de elementos comprobatórios do cometimento de condutas criminosas na execução do instrumento de repasse em apreço, mas que também havia enviado uma cópia dos autos à Procuradoria da União no Rio Grande do Norte para análise de possíveis medidas voltadas à recomposição do dano causado ao erário.
16. Na instrução precedente (peça 122) , de forma a estabelecer o contraditório com a notificação dos responsáveis quanto ao Recurso de Revisão interposto pelo MP/TCU, determinada pelo relator, analisando-se os documentos nos autos concluiu-se pela necessidade de realização de notificação para a seguinte irregularidade:
16.1 Irregularidade: não consecução dos objetivos pactuados, custeados com recursos federais repassados mediante Termo de Compromisso TC/PAC 797/2009 (Siafi 658564) , celebrado entre a Funasa e o município de Alto do Rodrigues/RN, tendo por objeto a construção de Sistema de Esgotamento Sanitário, em decorrência da execução  de 2,70% da obra, sem etapa útil; e da remoção de toda tubulação paga pela Prefeitura estocada no canteiro de obras, que foram decisivas para que não se alcançasse a meta prevista e não possibilitassem a posterior retomada e finalização do empreendimento.
16.1.1 Evidências da irregularidade: Relatório de Visita Técnica da Funasa (peça 2, p. 382-388) ; Relatório Financeiro da Funasa 61/2013 (peça 3, p. 24-28) ; Relatório de Visita Técnica da Funasa de 28/1/2016 (peça 97, p. 7-8) ; Parecer Técnico da Funasa 159/2017 (peça 97, p. 5-6) ; Ofício 164/2017-GP, da Prefeitura Municipal de Alto do Rodrigues/RN (peça 95, p. 1) .
16.1.2 Normas infringidas: arts. 37, caput, c/c os arts. 70, parágrafo único, e 71, II, da Constituição da República Federativa do Brasil; art. 93 do Decreto-lei 200/1967; art. 66 do Decreto 93.872/1986; Instrução Normativa 01/1997/STN (art. 20, caput) ; art. 6º, § 1º da Lei 11.578/2007; cláusula quarta, alínea 'f' do termo de compromisso 797/2009.
16.1.3 Débitos relacionados aos responsáveis Eider Assis de Medeiros, ex-prefeito municipal de Alto do Rodrigues/RN (CPF XXX.234.554-XX) , na condição de gestor dos recursos (período 2009-2012) , em solidariedade com M & K Com. e Construções Ltda. (CNPJ 00.938.311/0001-04) , empresa contratada:
	Valor original (R$) 
	Data da ocorrência

	649.979,63
	3/11/2011

	441.277,49
	3/1/2012

                   Valor atualizado do débito (sem juros) em 30/4/2020: R$ 1.725.329,2816.1.3.1 Cofre credor: Funasa.
16.1.4 Responsável: Eider Assis de Medeiros (CPF XXX.234.554-XX) .
16.1.4.1 Condutas: deixar de tomar as providências necessárias à conclusão de etapa da obra ou dos serviços pactuados objeto do instrumento em questão, na proporção dos valores liberados, restando imprestável a parcela executada, seja por ter ficado a obra inacabada, seja porque os serviços executados não foram suficientes para obter o atingimento dos objetivos acordados; não incorporar ao patrimônio da prefeitura e não garantir a guarda do material adquirido e pago com recursos do ajuste.
16.1.4.2 Nexo de causalidade: a ausência das providências necessárias à conclusão de  parcela da obra ou dos serviços pactuados, na proporção dos valores liberados, bem como não incorporar ao patrimônio da Prefeitura e não garantir a guarda do material adquirido, objeto do instrumento em questão, resultou na impossibilidade de aproveitamento da parcela executada e da posterior continuidade e finalização do objeto ajustado, e, consequentemente, em prejuízo ao erário correspondente ao valor integral repassado.
16.1.4.3 Culpabilidade: não há excludentes de ilicitude, de culpabilidade e de punibilidade; é razoável supor que o responsável tinha consciência da ilicitude de suas condutas; eram exigíveis condutas diversas das praticadas, quais sejam, tomar todas ao providências necessárias à execução do objeto do instrumento, na proporção dos valores liberados, e incorporar ao patrimônio do município o material adquirido e garantir a sua guarda e manutenção.
16.1.5 Responsável: M & K Comércio e Construções Ltda. (CNPJ 00.98.311/0001-04) .
16.1.5.1 Condutas: receber pagamento relativo à parcela do objeto do instrumento em questão maior que a efetivamente executada, restando imprestável a parcela executada, seja por ter ficado a obra inacabada, seja porque os serviços executados não foram suficientes para obter o atingimento dos objetivos acordados; remover o material pago pela prefeitura, estocado em seu canteiro de obras, para local ignorado.
16.1.5.2 Nexo de causalidade: o recebimento de pagamento maior que a parcela executada e a remoção do material estocado em seu canteiro de obras para local ignorado resultaram na impossibilidade de aproveitamento da parcela executada e de posterior continuidade e conclusão do empreendimento, e, consequentemente, em prejuízo ao erário correspondente ao valor integral repassado.
16.1.5.3 Culpabilidade: não há excludentes de ilicitude, de culpabilidade e de punibilidade; é razoável supor que o administrador responsável pela pessoa jurídica tinha consciência da ilicitude de suas condutas; eram exigíveis condutas diversas das praticadas, quais sejam, receber pagamento somente equivalente à parcela executada do objeto do instrumento e entregar os materiais pagos à Prefeitura. 
17. Em cumprimento ao pronunciamento da unidade (peça 123) , foram efetuadas as notificações dos responsáveis, nos moldes adiante:
a)  Eider Assis de Medeiros (CPF XXX.234.554-XX) - promovida a notificação do responsável, conforme delineado adiante:
	Comunicação: Ofício 23.829/2020 - TCU/Seproc (peça 124) 
Data da Expedição: 20/5/2020
Data da Ciência: 8/6/2020 (peça 127) 
Nome Recebedor: Joseane Silva
Observação: Ofício enviado para o endereço do procurador do responsável, Nilo Ferreira Pinto Júnior (OAB/RN 4371) , conforme endereço constante da procuração outorgada (peça 40) , da citação (peças 55 e 60) e da notificação do Acórdão 8715/2017-TCU-Segunda Câmara (peças 88 e 93) .
Fim do prazo para a defesa: 23/6/2020
	
b)  M & K Comércio e Construções Ltda. (CNPJ 00.98.311/0001-04) - promovida a notificação da responsável, conforme delineado adiante:
	Comunicação: Ofício 23.830/2020 - TCU/Seproc (peça 125) 
Data da Expedição: 20/5/2020
Data da Ciência: 5/6/2020 (peça 126) 
Nome Recebedor: Dayane Samara
Observação: Ofício enviado para o endereço do procurador do responsável, Gleydson Kleber Lopes de Oliveira (OAB: 3686/RN) , conforme endereço constante da citação (peças 51 e 59) e da notificação do Acórdão 8715/2017-TCU-Segunda Câmara (peças 89 e 92) .
Fim do prazo para a defesa: 22/6/2020
	
18. Conforme Despacho de Conclusão das Comunicações Processuais (peça 137) , as providências inerentes às comunicações processuais foram concluídas. 
19. Entretanto, considerando que o acórdão atacado é de 2017, que as comunicações foram endereçadas aos representantes legais dos responsáveis e que estes não se manifestaram, o Diretor da 5ª DT desta unidade técnica propôs a notificação pessoal dos responsáveis, para afastar possível questionamento de cerceamento ao direito ao contraditório e à ampla defesa (peça 138) .
20. Em cumprimento ao pronunciamento da unidade (peça 139) , foram efetuadas as notificações dos responsáveis, nos moldes adiante:
a)  Eider Assis de Medeiros (CPF XXX.234.554-XX) - promovida a notificação do responsável, conforme delineado adiante:
	Comunicação: Ofícios-TCU/Seproc 38.343/2021 (peça 142) e 38.344/2021 (peça 143) 
Data da Expedição: 15/7/2021
Data da Ciência: 5/8/2021 (peça 148) e 28/7/2021 (peça 155) 
Nome Recebedor: Jeciane de Macedo e Artur de Oliveira
Observação: Os ofícios foram enviados para os endereços do responsável, conforme dados da Receita Federal e do Renach (peça 140) .
Fim do prazo para a defesa: 9/10/2021
Contrarrazões: após pedido de prorrogação de prazo (peça 145) , concedida (peças 153-154) , o responsável apresentou contrarrazões em 15/9/2021 (peças 149-152) 
	
b)  M & K Comércio e Construções Ltda. (CNPJ 00.98.311/0001-04) - promovida a notificação do representante legal da responsável, conforme delineado adiante:
	Comunicação: Ofício-TCU/Seproc 62.088/2021 (peça 157) e 62.089/2021 (peça 158) 
Data da Expedição: 31/10/2021
Data da Ciência: 12/11/2021 (peças 162 e 163) 
Nome Recebedor: Josimar Araújo Xavier e Severino Martins
Observação: Os ofícios foram enviados para os endereços do representante legal da empresa constantes dos dados da Receita Federal e da CNH (peça 156) , após tentativa frustrada por meio do Ofício 38.345/2021 - TCU/Seproc (peças 144 e 147) 
Fim do prazo para a defesa: 13/1/2022
Contrarrazões: após pedido de prorrogação de prazo (peça 159) , concedida (peça 164) , o responsável apresentou contrarrazões em 17/12/2021 (peça 166) , complementada em 1º/2/2022 (peça 167) 
	
21. Conforme Despacho de Conclusão das Comunicações Processuais (peça 168) , as providências inerentes às comunicações processuais foram concluídas. 
22. Portanto, devidamente notificados, apresentaram suas contrarrazões os responsáveis Eider Assis de Medeiros (peças 149-152) e M & K Comércio e Construções Ltda. (peça 167) . A seguir, serão analisadas as contrarrazões recursais, em observação à norma do art. 35, inciso III, da Lei 8.443/1992 c/c os arts. 288, § 3º, do Regimento Interno/TCU e 57, § 1º, da Resolução/TCU 259/2017.
EXAME TÉCNICO
Das contrarrazões de Eider Assis de Medeiros (peças 149-152) 
23. Preliminarmente, o responsável alega que o recurso de revisão não deve ser admitido, pois o fato novo do desaparecimento da tubulação ocorreu em 2017, em instante bem posterior ao momento do julgamento. 
24. Para reforçar sua tese, acrescenta que é inadmissível 'Recurso de Revisão a partir de declaração ou relato de fato', e que no caso em apreço 'houve um fato extemporâneo em relação à gestão do Recorrido e em relação ao momento do julgamento do processo, que foi declarado e essa declaração está servindo como documento novo'.
24. Em seguida, argumenta que o fato relatado não ocorreu 'no momento da execução do convênio ou antes dele ou ainda dentro do período da gestão' do responsável, não se podendo lhe atribuir a responsabilidade pelo desaparecimento da tubulação, pois sua gestão municipal findou em 2012.
25. Na sequência, transcreve jurisprudência deste Tribunal no sentido da inadmissibilidade de Recurso de Revisão baseado em documento inexistente no momento da decisão recorrida (Acórdão 735/2017-TCU-Plenário) .
26. No seu entendimento, não só o documento não existia à época, como também o desaparecimento da tubulação em 2017 não teria o efeito de produzir efeitos nas provas e fatos ocorridos até o ano de 2012. Assim, somente se o desaparecimento da tubulação estivesse ocorrido durante a gestão do responsável, entre 2009 e 2012, poder-se-ia admitir o Recurso de Revisão em apreço.
27. Com o objetivo de defender seu ponto de vista, cita jurisprudência deste Tribunal (Acórdão-TCU-Plenário 2.874/2010 e 1404/2020) , no sentido de que, para fins de admissão de Recurso de Revisão, o documento novo é aquele que ainda não foi examinado no processo e de tal relevância que sua juntada pode gerar pronunciamento favorável ao recorrente. Entende, ainda, que este documento novo deveria existir 'na época dos fatos ou do julgamento' (Acórdão 426/2014-TCU-Plenário) . Sobre o tema, o responsável arremata:
 'O documento novo, portanto, só é novo no sentido de ter aparecido agora, dentro do prazo da interposição do Recurso de Revisão. Pode até ser um documento, de fato, novo, ou seja, produzido em momento posterior ou recente. No entanto, ele precisa refletir uma situação existente na época dos fatos que foram julgados, para que pudesse produzir alguma eficácia sobre a prova produzida. Não é o que se observa nos autos, razão pela qual se requer que o Recurso de Revisão ora manejado não seja conhecido/admitido.'
28. Aduz, em seguida, a sua ilegitimidade passiva para responder ao presente Recurso, pois carece de lógica, tendo sido gestor municipal entre 2009 e 2012, responsabilizá-lo pelo desaparecimento da tubulação ocorrido em 2017.
29. Ao final, sugere a correta investigação para apurar os reais responsáveis pelo desaparecimento da tubulação, e se for mantida a sua responsabilização, que este Tribunal apresente 'os atos/omissões atribuídos ao Recorrido, que tenham dado causa à retirada da tubulação da posse da Municipalidade'.
Das contrarrazões de M & K Comércio e Construções Ltda. (peça 167) 
30. Preliminarmente, o procurador da empresa compreende, a partir da leitura do art. 35, III, da Lei 8.443/1992 e do art. 208, III, do RI/TCU, que 'a Parte Revisionante não realizou a juntada de nenhum documento novo, o que deve impedir o conhecimento do Recurso'.
31. Quanto aos fatos, admite que a empresa responsável retirou a tubulação e que a guardou em armazém próprio, conforme fotos apresentadas.
32. Com relação à execução financeira do objeto ajustado, informa que a 3ª medição da obra registrou uma execução acumulada de R$ 1.595.389,73, mas que somente teria recebido o total de R$ 1.091.257,12, restando-lhe um crédito contratual de R$ 504.000,00.
33. Segundo a responsável, a tubulação foi retirada pois ela estava abandonada desde o início da gestão do prefeito Abelardo em 2013 e 'os materiais de menor porte estavam sendo furtados pela população'. O procurador informa a disposição da empresa em entregar a tubulação ao município, sugerindo que este Tribunal emita comunicação ao município para que receba o material.
34. Em seguida, argumenta que os materiais já foram incorporados ao patrimônio do município, não havendo mais que se falar em interesse da União, conforme intelecção do Acórdão 317/2018-TCU-Plenário, relator Vital do Rego.
Análise
35. O recurso de revisão se constitui em espécie recursal de sentido amplo, verdadeiro procedimento revisional, com índole jurídica similar à ação rescisória, que objetiva a desconstituição da coisa julgada administrativa. Além dos pressupostos de admissibilidade comuns a todos os recursos (tempestividade, singularidade e legitimidade) , o recurso de revisão requer o atendimento dos requisitos específicos indicados nos incisos do art. 35 da Lei 8.443/92: i - erro de cálculo; ii - falsidade ou insuficiência de documentos em que se tenha fundamentado o acórdão recorrido; e iii - superveniência de documentos novos com eficácia sobre a prova produzida.
36. Ademais, há casos, como o que ora se apresenta, que a documentação inédita trazida pelo MPTCU possui o condão de produzir eficácia sobre a irregularidade que ocasionou a condenação imposta pelo Tribunal.
37. O Acórdão 8715/2017-TCU-Segunda Câmara foi prolatado em 26/9/2017, ao passo que a denúncia dos vereadores junto ao MPF, informando a retirada dos tubos em 1º/8/2017, era datado de 2/8/2017. Esta denúncia somente foi encaminhada a este Tribunal pelo município de Alto de Rodrigues em 16/11/2017 (peça 95, p. 1) .
38. Portanto, estes documentos eram novos, pois não constavam destes autos, sendo que a denúncia era até mesmo anterior ao Acórdão recorrido; e relataram um fato, a retirada da tubulação, que tem eficácia sobre a prova produzida, pois foi exatamente a incorporação destes materiais ao patrimônio do município beneficiado que ensejou o julgamento pela regularidade com ressalvas dos responsáveis.
39. Não necessariamente o documento novo deve referir-se a fatos ocorridos durante a execução financeira e física de um ajuste, como sugeriu o responsável, mas sim ter eficácia sobre a prova produzida, como com relação à prestação de contas e quanto ao alcance das metas previstas.
40. Não procede, portanto, o argumento de que não haveria o fundamento para o cabimento do recurso de revisão previsto no art. 35, III, da Lei 8.443/1992 e art. 288, III, do Regimento Interno do TCU, qual seja, o documento novo e sua eficácia sobre a prova produzida.
41. Por seu turno, considerando que restou comprovado que a empresa M & K Com. e Rep. Ltda. foi quem retirou a tubulação em 2017, não se pode atribuir qualquer responsabilidade adicional pelo evento ao prefeito à época da execução do ajuste, entre 2009 e 2012.
42. As fotos da tubulação apresentadas pelo representante da empresa não têm o condão de comprovar que se trata do mesmo material que fora adquirido pelo município no ajuste em apreço. É possível deduzir visualmente que a quantidade do material fotografado, com sinais de grande desgaste, é muito inferior ao montante possível de aquisição com os recursos dispendidos de cerca de R$ 1.000.000,00. 
43. Somente a devolução de todo material adquirido, em bom estado para uso futuro, teria o condão de elidir a irregularidade, manter os termos da decisão recorrida e não se admitir o recurso em tela.
44. Por fim, ainda que os materiais tenham sido incorporados ao patrimônio do município pelo menos desde 2012, este Tribunal pode promover a revisão de sua decisão que ocorreu em 2017, pois documento novo não conhecido à época revelou que antes da prolação do decisum a tubulação já fora retirada do depósito da prefeitura convenente. Não se trata, portanto, de revisão de decisão fundada em perdas do patrimônio ocorridas posteriormente à aprovação das contas, quando não caberia mais à União exercer controles posteriores quanto ao patrimônio incorporado pelo município, que devem ser assumidos por outras instâncias, tais como os poderes executivo e legislativo municipal, ministério público, Tribunal de Contas Estadual e Poder Judiciário.
45. Ante todo o exposto, devem ser acatadas parcialmente as contrarrazões de Eider Assis de Medeiros, mantendo o julgamento pela regularidade com ressalvas de suas contas; e rejeitadas as contrarrazões apresentadas pela empresa M & K Comércio e Construções Ltda., devendo as suas contas serem julgadas irregulares, condenando-a aos débitos apurados e aplicando-lhe a multa prevista no art. 57 da Lei 8.443/1992.
Prescrição da Pretensão Punitiva
46. Vale ressaltar que a pretensão punitiva do TCU, conforme Acórdão 1441/2016-TCU-Plenário, que uniformizou a jurisprudência acerca dessa questão, subordina-se ao prazo geral de prescrição indicado no art. 205 do Código Civil, que é de 10 anos, contado da data de ocorrência da irregularidade sancionada, nos termos do art. 189 do Código Civil, sendo este prazo interrompido pelo ato que ordenar a citação, a audiência ou a oitiva do responsável. No caso em exame, não ocorreu a prescrição, uma vez que os recursos federais foram liberados em 14/9/2011 e o ato que ordenou a citação ocorreu em 21/3/2016 (peça 50) .
CONCLUSÃO
47.   A partir dos elementos constantes nos autos e do exame da ocorrência descrita na seção 'Exame Técnico', foi comprovada a inexecução parcial do objeto do Termo de Compromisso TC/PAC 797/2009, sem aproveitamento útil da parcela executada, e definida a responsabilidade da empresa M & K Comércio e Construções Ltda. e a imputação do respectivo débito.
48. Verifica-se também que não houve a prescrição da pretensão punitiva, conforme análise já realizada.
49. Assim, sugere-se que seja conhecido o Recurso de Revisão, para no mérito dar-lhe provimento, tornar insubsistente o Acórdão 8715/2017-TCU-Segunda Câmara, julgar regulares com ressalvas as contas de Eider Assis de Medeiros, dando-lhe quitação, com fundamento nos arts. 1º, inciso I, 16, inciso II, 18 e 23, inciso II, da Lei 8.443/1992 c/c com os arts. 1º, inciso I, e 208 do RITCU; e, tendo em vista que não constam dos autos elementos que permitam reconhecer a boa-fé do administrador da responsável, julgar irregulares as contas de M & K Comércio e Construções Ltda., nos termos do art. 202, § 6º, do Regimento Interno do TCU, com a imputação do débito atualizado monetariamente e acrescido de juros de mora, nos termos do art. 202, §1º do Regimento Interno do TCU, descontado o valor eventualmente recolhido, e a cominação da multa do art. 57 da Lei 8.443/1992.
PROPOSTA DE ENCAMINHAMENTO
27. Diante do exposto, submetem-se os autos à consideração superior, propondo ao Tribunal:
a) conhecer do recurso de revisão apresentado pelo Ministério Público junto ao TCU para, no mérito, dar-lhe provimento;
b) tornar insubsistente o Acórdão 8715/2017-TCU-Segunda Câmara;
c) julgar regulares com ressalvas as contas do Sr. Eider Assis de Medeiros, dando-lhe quitação, com fundamento nos arts. 1º, inciso I, 16, inciso II, 18 e 23, inciso II, da Lei 8.443/1992 c/c com os arts. 1º, inciso I, e 208 do RITCU;
 d) julgar irregulares, nos termos dos arts. 1º, inciso I, 16, inciso III, alínea 'c', § 2º, da Lei 8.443/1992 c/c os arts. 19 e 23, inciso III, da mesma Lei, e com arts. 1º, inciso I, 209, incisos II e III, 210 e 214, inciso III, do Regimento Interno/TCU, as contas de M & K Comércio e Construções Ltda., contratada para executar o objeto ajustado, condenando-a ao pagamento da importância a seguir especificada, atualizada monetariamente e acrescida dos juros de mora, calculados a partir da data discriminada até a data da efetiva quitação do débito, fixando-lhe o prazo de quinze dias, para que comprove, perante o Tribunal, o recolhimento das referidas quantias aos cofres da Fundação Nacional de Saúde, nos termos do art. 23, inciso III, alínea 'a', da citada lei;
	Valor histórico (R$) 
	Data

	649.979,63
	3/11/2011

	441.277,49
	3/1/2012

 Valor do débito atualizado e com juros de mora até 14/2/2022: R$ 1.994.361,88.
 e) aplicar individualmente a M & K Com. e Construções Ltda. a multa prevista no art. 57 da Lei 8.443/1992 c/c o art. 267 do RI/TCU, fixando-lhe o prazo de quinze dias, a contar da notificação, para que comprove, perante o Tribunal (art. 214, III, a, do Regimento Interno do TCU) , o recolhimento da dívida aos cofres do Tesouro Nacional, atualizada monetariamente desde a data do acórdão até a do efetivo recolhimento, se pagas após o vencimento, na forma da legislação em vigor;
 f) autorizar, desde logo, a cobrança judicial das dívidas, caso não atendidas as notificações, na forma do disposto no art. 28, inciso II, da Lei 8.443/1992;
g) autorizar também, desde logo, se requerido, com fundamento no art. 26 da Lei 8.443, de 1992 c/c o art. 217, §§ 1º e 2º do Regimento Interno, o parcelamento das dívidas em até 36 parcelas, incidindo sobre cada parcela, corrigida monetariamente, os correspondentes acréscimos legais fixando-lhe o prazo de quinze dias, a contar do recebimento da notificação, para comprovar perante o Tribunal o recolhimento da primeira parcela, e de trinta dias, a contar da parcela anterior, para comprovar os recolhimentos das demais parcelas, devendo incidir sobre cada valor mensal, atualizado monetariamente, os juros de mora devidos, no caso do débito, na forma prevista na legislação em vigor, alertando a responsável que a falta de comprovação do recolhimento de qualquer parcela importará o vencimento antecipado do saldo devedor, nos termos do § 2º do art. 217 do Regimento Interno deste Tribunal;
h) enviar cópia do Acórdão à Procuradoria da República no Estado do Rio Grande do Norte, nos termos do § 3º do art. 16 da Lei 8.443/1992 c/c o § 7º do art. 209 do Regimento Interno do TCU, para adoção das medidas cabíveis;
h) enviar cópia do Acórdão que vier a ser proferido à Funasa, aos responsáveis e ao Tribunal de Contas do Estado do Rio Grande do Norte, para ciência;
i) informar à Procuradoria da República no Estado do Rio Grande do Norte, à Funasa e aos responsáveis que a presente deliberação, acompanhada do Relatório e do Voto que a fundamenta, está disponível para a consulta no endereço www.tcu.gov.br/acordaos, além de esclarecer que, caso requerido, o TCU poderá fornecer sem custos as correspondentes cópias, de forma impressa; e
j)  informar à Procuradoria da República no Estado do Rio Grande do Norte que, nos termos do parágrafo único do art. 62 da Resolução TCU 259/2014, os procuradores e membros do Ministério Público credenciados nesta Corte podem acessar os presentes autos de forma eletrônica e automática, ressalvados apenas os casos de eventuais peças classificadas como sigilosas, as quais requerem solicitação formal."
2.	O Ministério Público junto ao TCU -  MPTCU assim se manifestou:
"Ante o argumento do responsável negando a existência de documento novo que autorize o conhecimento do recurso de revisão interposto por este Ministério Público, cabe observar a ocorrência de precedentes no TCU (Acórdão 3029/2010-TCU-Plenário) que emprestam interpretação restritiva à expressão 'documento novo', em estreita correspondência à acepção historicamente empregada no processo civil (documento referente a fato precedente à decisão recorrida cuja existência o recorrente ignorava, ou de que não pôde fazer uso) - dada a necessidade de preservar também no processo administrativo a autoridade da coisa julgada -, e de outros (Acórdão 2304/2015-TCU-Plenário) que admitem compreensão mais ampla, embarcando também o que se entende por 'fato novo'.
No caso vertente, mesmo segundo a interpretação mais restritiva, o recurso de revisão merece ser conhecido e provido. Com efeito, fato novo (peça 95, p. 1) , resultante da ação da unidade técnica posteriormente à prolação da decisão ora recorrida, trouxe à tona documento novo - denúncia (peça 95, pp. 2 e 3) - já existente na ocasião do julgamento, mas que não pôde ser então utilizada, e que demonstra a incompatibilidade da decisão do TCU com a situação do momento na qual foi proferida.
Discordo, porém, da imputação de débito à empresa M & K Com. e Construções Ltda pelo valor integral oriundo dos cofres da Funasa para a realização do TC/PAC nº 797/2009. Isso somente seria cabível se ela fosse responsável pela paralização da obra e pela sua não funcionalidade. A decisão recorrida, não obstante, concordando com o parecer do Ministério Público, afirmou o contrário. E o recurso ora em exame nada traz contra a conclusão de que 'não restou demonstrado no processo a má-fé ou o locupletamento da construtora, porquanto não se identificou superfaturamento ou sobrepreço e tampouco evidências de que a empresa deu causa à interrupção da execução da obra ou à sua falta de funcionalidade atual'. Com efeito, ainda é válido o entendimento segundo o qual 'a decisão [da Funasa] de não prorrogar o termo de compromisso careceu de fundamentos razoáveis que lhe dessem suporte, tendo, por conseguinte, contribuído para a paralisação da obra e para a ausência de funcionalidade do objeto'.
Nesse contexto, manifesto-me de acordo com a proposta da unidade técnica, exceto no que diz respeito ao valor do débito a ser imputado à empresa M & K Com. e Construções Ltda., que deve se restringir à importância por ela recebida indevidamente, vale dizer, pela tubulação que entregou e, posteriormente, como evidencia o presente recurso de revisão, retirou do canteiro de obras."
É o Relatório.

Rafael Pires Miranda (13298/OAB-RN) e outros, representando M & K Comércio e Construções Ltda; Fernanda Tavares Barreto (10876/OAB-RN) e outros, representando Eider Assis de Medeiros.

Subprocurador-Geral Lucas Rocha Furtado

RECURSO DE REVISÃO EM TOMADA DE CONTAS ESPECIAL. OBRAS DE SANEAMENTO. EXECUÇÃO PARCIAL DO OBJETO. JULGAMENTO INICIAL PELA REGULARIDADE COM RESSALVAS, EM VISTA DA POSSIBILIDADE DE CONCLUSÃO DO OBJETO CONVENIADO A PARTIR DA UTILIZAÇÃO DOS MATERIAIS JÁ FORNECIDOS. DOCUMENTO SUPERVENIENTE DANDO CIÊNCIA DE QUE À ÉPOCA DO JULGAMENTO OS MATERIAIS FORNECIDOS JÁ NÃO MAIS SE ENCONTRAVAM NO CANTEIRO DE OBRAS. CONHECIMENTO DO RECURSO. PROVIMENTO PARCIAL. IRREGULARIDADE DAS CONTAS DA EMPRESA FORNECEDORA. IMPUTAÇÃO DE DÉBITO.

TOMADA DE CONTAS ESPECIAL (TCE)

Secretaria de Recursos (Serur); Secretaria de Controle Externo de Tomada de Contas Especial (SecexTCE)

Trata-se de recurso de revisão interposto pelo Ministério Público junto ao TCU - MPTCU contra o Acórdão 8715/2017-TCU-Segunda Câmara, prolatado em tomada de contas especial instaurada pela Fundação Nacional de Saúde - Funasa em razão de irregularidades na aplicação dos recursos repassados ao Município de Alto do Rodrigues/RN por meio de termo de compromisso destinado à construção de sistema de esgotamento sanitário.
2.	As contas de Eider Assis de Medeiros, ex-prefeito, e da empresa M & K Comércio e Construções Ltda., contratada, foram julgadas regulares com ressalvas, ante a compreensão de que o baixo percentual de execução da obra, então apontado, poderia ser revertido, uma vez que ocorrera o fornecimento de tubulação, que se encontrava estocada. 
3.	Contudo, o monitoramento de determinação constante daquele acórdão revelou que a tubulação fornecida havia sido retirada do canteiro de obras pela empresa contratada, fato que, aliado à expiração do prazo de vigência de convênio, levou a Funasa a concluir pela impossibilidade de continuidade daquela obra.
4.	Esses novos elementos trazidos ao conhecimento do TCU motivaram o Parquet a interpor o recurso, que foi conhecido pela então Relatora, Ministra Ana Arraes, que ordenou a realização do contraditório daquele ex-prefeito e da empresa.
5.	Eider Assis de Medeiros argumentou, em síntese, que: (i) não seria cabível a interposição de recurso de revisão com fundamento em documento que não existia à época do julgamento; e (ii) o desaparecimento da tubulação se deu em 2017 e sua gestão findou em 2012, não lhe podendo ser atribuída responsabilidade pelo fato.
7.	A empresa M & K Comércio e Construções Ltda. alegou que: (i) o MPTCU não realizou a juntada de qualquer documento novo, sendo impossível o conhecimento do recurso; (ii) a empresa realmente retirou a tubulação do canteiro de obras, mas apenas porque aquele se encontrava abandonado desde 2013, quando houve a transição das gestões; (iii) a tubulação se encontra guardada em armazém próprio; (iv) os materiais já foram incorporados ao patrimônio do município, não mais havendo que se falar em interesse da União; (v) encaminhou petição ao município solicitando autorização para entrega da tubulação, em contrapartida da assinatura de termo de recebimento e responsabilização pela guarda do material.
8.	A Secretaria de Tomada de Contas Especial - SecexTCE, encarregada da análise do feito, aduziu, no essencial, que a denúncia formulada por vereadores daquele município e que descreviam a retirada da tubulação do canteiro de obras foi formulada anteriormente à prolação do acórdão, mas somente chegou a este Tribunal após a realização do julgamento. Poderia, portanto, ser considerada como documento novo, com eficácia sobre a prova produzida. Entendeu que deveriam ser acolhidas as contrarrazões do ex-prefeito, mas rejeitadas aquelas apresentadas pela empresa, com o consequente julgamento pela irregularidade de suas contas e imputação de débito e aplicação de multa.
9.	O MPTCU divergiu parcialmente do valor do débito sugerido pela unidade técnica, que correspondeu ao total repassado pela Funasa. A manifestação ministerial entende que a condenação deve se limitar ao valor da tubulação por ela entregue e que foi posteriormente retirada do canteiro de obras.
10.	Manifesto-me, em essência, de acordo com os pareceres, com o ajuste sugerido pelo MPTCU, e incorporo seus fundamentos às minhas razões de decidir.
11.		De início, no que diz respeito à pretensão ressarcitória, é de ampla ciência que o Supremo Tribunal Federal - STF, ao apreciar o Recurso Extraordinário - RE 636.886, fixou, em repercussão geral, a tese de que "É prescritível a pretensão de ressarcimento ao erário fundada em acórdão de Tribunal de Contas" (Tema 899) .
12.	Entretanto, esta Corte tem se guiado pelo entendimento de que tal tese diz respeito à fase de execução judicial de deliberação do Tribunal de Contas, tanto assim que, para resolver o caso concreto em que foi delineada, foi necessária a utilização da Lei 6.830/1980, a Lei de Execuções Fiscais, diploma legal evidentemente inaplicável à fase que antecede a formação do título executivo extrajudicial, caracterizada pela atuação do órgão de controle externo até a prolação do acórdão.
13.	Assim, continuam hígidos o posicionamento fixado pelo STF, em 2008, no Mandado de Segurança - MS 26.210, oportunidade em que foi fixada a tese da imprescritibilidade das ações de ressarcimento ao erário, e a Súmula TCU 282, cujo conteúdo é no mesmo sentido.
14.	Quanto à pretensão punitiva, alinho-me aos critérios definidos em incidente de uniformização de jurisprudência, por meio do Acórdão 1441/2016-TCU-Plenário, com supedâneo no Código Civil, que estabelece o prazo de 10 anos para a sua ocorrência, contado a partir da data do fato impugnado e interrompido pelo ato que ordenar a citação, a audiência ou a oitiva da parte.
15.	No que se refere ao preenchimento dos requisitos de admissibilidade recursal, não há dúvida de que o monitoramento realizado por este Tribunal trouxe à tona documento novo - denúncia dos vereadores de subtração da tubulação -, já existente à época do julgamento, que não foi apreciado pelo Tribunal e que possui eficácia sobre a prova proferida, amoldando-se à premissa constante do art. 35, inciso III, da Lei 8.443/1992.
16.	Quanto ao mérito, vejo que a subtração da tubulação, ocorrida em 2017, não pode ser imputada a Eider Assis de Medeiros, cuja gestão findou no ano de 2012. Por outro lado, a empresa M & K Comércio e Construções Ltda. admitiu que retirou os tubos do canteiro de obras e os detém em sua posse. Independentemente dos motivos que a levaram a praticar tal ato, é certo que ocorreu apropriação indébita, uma vez que a empresa já havia recebido o pagamento decorrente do fornecimento da tubulação. De forma prática, equivale a dizer que ela recebeu por um item que, ao final, não foi fornecido.
17.	Assiste razão ao MPTCU quanto ao real valor do débito a ser imputado à empresa, que deve ser apenas aquele relativo ao valor dos tubos entregues e posteriormente retirados. Considerando que tal valor não se encontra explicitado nos autos, para a realização desse cálculo deve-se imputar como débitos os valores efetivamente pagos à empresa e abater-se, como créditos, as parcelas efetivamente atestadas nas medições realizadas. A diferença equivalerá ao valor dos tubos. Em benefício da empresa, os créditos serão arbitrados na mesma data de ocorrência do primeiro débito.
18.	Por último, considerando as peculiaridades do caso tratado nestes autos e da conduta apresentada pela empresa, destacada como leal no parecer do MPTCU, deixo de aplicar a multa sugerida nos pareceres.
	Ante o exposto, voto no sentido de que o Colegiado adote a deliberação que ora lhe submeto.
TCU, Sala das Sessões, em 14 de setembro de 2022.
JORGE OLIVEIRA 
Relator